【裁判字號】    96,重訴,211
【裁判日期】    970430
【裁判案由】    返還土地等
【裁判全文】
臺灣臺南地方法院民事判決             96年度重訴字第211號
原      告  鄭健榮
            己○○
共      同
訴訟代理人  侯清治律師
            李孟仁律師
被      告  鄭木盛
            丙○○
            丁○○
            戊○○
上列四人共同
訴訟代理人  張文嘉律師
上列當事人間請求返還土地等事件，經本院於民國97年4月18日
言詞辯論終結，判決如下：
    主      文
被告應將坐落台南市○○區○○段154－2地號土地如附圖所示Ａ
部分面積634.95平方公尺之土坵、石塊、雞舍、果樹、雜物等移
除，Ｃ部分面積785.56平方公尺、Ｄ部分面積459.25平方公尺之
植栽移除，Ｅ部分面積0.30平方公尺之抽水幫浦拆除，將土地全
部返還原告。
訴訟費用由被告負擔。
本判決於原告以新台幣貳佰壹拾參萬肆仟元供擔保後，得假執行
。但被告如以新台幣陸佰肆拾萬貳仟元為原告預供擔保，得免為
假執行。
    事實及理由
一、原告起訴主張略以：
  (一)坐落台南市○○區○○段154-2號地號土地，地目：田、面
    積面積1,940平方公尺之土地（下稱系爭土地），係分割自
    同地段154-1號土地，而154-1號土地又係分割自同段154號
    土地（重測前地號為安順段443-1號）；系爭土地為原告兄
    弟於民國96年1月20日繼承自父親鄭火山而共有（96年5月17
    日辦畢登記，參卷5頁之土地謄本），原告繼承後發現系爭
    土地為被告等人無權占用，於該土地上栽種植物並堆置雜物
    ，迭經催討請其移除返還土地，被告均拒絕不理。
  (二)按所有人對於無權占有或侵奪其所有物者，得請求返還之。
    對於妨害其所有權者，得請求除去之，民法第767條前段及
    中段分別定有明文。依此，以無權占有為原因，請求返還所
    有物之訴，被告對原告就其物有所有權存在之事實無爭執，
    而僅以非無權占有為抗辯者，原告於被告無權占有之事實，
    無舉證責任。被告應就其取得占有，係有正當權源之事實證
    明之（最高法院72年度台上字第1552號判決要旨參照）。本
    件被告鄭木盛雖曾於95年2月20日發函給原告父親聲稱其父
    鄭老陣曾於58年3月間向原告父親鄭火山及家族購買系爭土
    地面積二分，並要求原告父親辦理土地過戶，然原告父親表
    示不曾有賣地情事，不予理會，並囑咐土地是被告無權占用
    ，容不得其無中生有，詎事隔不久，原告父親過世後，原告
    兄弟發現土地仍被占用，乃於96年6月23日正式發存證信函
    催請被告還地（參卷6頁），被告仍聲稱伊父親鄭老陣曾向
    鄭元祈（即原告伯父，亦已歿，自始即非系爭土地所有人）
    、鄭火山買系爭土地二分，然始終提不出證明買賣存在之相
    關書契。按所有人，於法令限制之範圍內，得自由使用、收
    益、處分其所有物，並排除他人之干涉。所有人對於無權占
    有或侵奪其所有物者，得請求返還之，民法第765條、第767
    條分別定有明文。核被告等人所為，顯已造成原告就系爭土
    地所有權之侵害，被告就其占有使用系爭土地有何正當權源
    ，並未提出相關證據以供佐證，其空言主張非無權占有云云
    ，顯無理由。為此，爰依所有權作用行使物上請求權，請求
    排除侵害並返還所有土地。
  (三)重測前安順段地號443-1號土地（即事後分割出原佃段地號
    154 、154-1、154-2號三筆土地），自50年10月17日起即為
    原告之父鄭火山以繼承取得單獨所有，依土地法第43條規定
    ，登記有絕對之公信力，至於鄭火山如何分割、處分其名下
    單獨所有之系爭土地，本屬其所有權之自由行使，如依被告
    聲稱「鄭火山與鄭元南、鄭元祈於該地仍保有持分」，則該
    筆土地分割後比例並非三份均等，足證被告所言不實。
  (四)又被告抗辯「鄭元祈將其在該地之持分以其子鄭榮傑之名義
    賣予被告之父鄭老陣，並將其所占用之土地交予被告之父」
    乙節：
  1.就被告所提出之「出賣證書」部分：
    (1)系爭證書所載買賣標的為「安順段443號」土地，並非系
      爭土地分割前之443－1號，原告亦否認該地號係誤載。因
      58年間之7萬元應屬鉅額交易、證書形式亦以「印刷」方
      式為之，足徵其慎重，豈有就最重要之「買賣標的土地」
      標示錯誤之理？是被告抗辯地號誤載，應由被告舉證之。
    (2)原告之父生前即表示未曾看過、亦未曾簽具該出賣證書，
      更堅決否認曾出售系爭土地予鄭老陣，故原告否認系爭證
      書上「鄭火山」簽名之真正。
    (3)系爭證書就形式以觀，鄭火山係具名於「立會人」欄下，
      充其量也僅居於「見證人」地位，並非契約當事人，即便
      簽名真正，基於債之相對性原則，原告亦不受其拘束。
    (4)系爭證書上簽署出賣人之鄭榮傑、立會人之鄭元祈均已亡
      故，若系爭證書屬實，簽立迄今已有38年之久，被告何以
      不於上述兩人均在世時請求過戶？
  2.就鄭元祈將系爭土地交付於被告之父鄭老陣乙節：
    (1)鄭元祈父子均已亡故，無可稽考，原告無法同意此主張。
    (2)退步言，即便是鄭元祈交付使用，鄭元祈既非處分權人，
      鄭火山已未曾對此處分同意，仍為無權處分。
    (3)是以被告取得占有自始即欠缺合法權源，自不得僅以其與
      訴外人鄭榮傑所簽買賣契約，作為其占有之依據。
  3.原告否認自己或原告父親曾委託代書乙○○辦理系爭土地過
    戶事宜，原告固曾委請乙○○代辦含系爭土地在內之多筆土
    地「農地農用證明書」等其他土地登記相關事務，因而乙○
    ○確曾保管系爭土地及原告父親印鑑章等物品，嗣後原告父
    親因與乙○○心生嫌隙而將上述文件取回，故被告所提出之
    戶籍謄本及便條紙（見卷35-38頁）均不足證鄭火山有委託
    伊辦理過戶登記。
  (五)聲明：
  1.被告鄭木盛、丙○○、丁○○、戊○○應將坐落台南市○○
    區○○段154-2號、面積1,940平方公尺土地上，如附圖所示
    Ａ部分面積634.9平方公尺之土丘，及其上之地上物、植栽
    拆除或移除，Ｃ、Ｄ部分土地上之現有植栽移除，Ｅ部分之
    抽水機幫浦拆除，將土地全部返還原告。
  2.訴訟費用由被告負擔。
  3.原告願供擔保請准宣告假執行。
二、被告答辯略以：
  (一)原告之祖父鄭烏番與被告之祖父鄭和是親兄弟，鄭烏番生有
    三子即鄭元祈、鄭火山、鄭元南（參卷79頁之繼承系統表）
    ，原告之父鄭火山於50年10月17日因繼承而登記為台南市○
    ○區○○段443-1號土地之所有人（參卷21-25頁之手抄土地
    謄本），實則鄭火山之另兩名兄弟鄭元南、鄭元祈於該地仍
    保有持分，三名兄弟並占有使用相當於各自持分面積之土地
    。嗣58年3月鄭元祈將其在該地之持分以其子鄭榮傑之名義
    賣予被告之父鄭老陣（參卷26頁之出賣證書），並將其所占
    用之土地交予被告之父鄭老陣，被告之父雖已去世多年，惟
    鄭元祈當初交付被告之父之土地目前仍繼續由被告使用中：
  1.系爭出賣證書記載之地號443係443-1之誤，因443地號之土
    地為被告祖父鄭和所有，地目為水，面積僅40.12平方公尺
    ，交易價值不高，因此鄭和雖已去世但未辦理繼承登記，由
    於與出賣證書所記載之二分懸殊甚鉅，故可知係為誤載地號
    （參卷27-29頁之443地號之土地謄本、80-81頁）。
  2.土地完成交易後，曾現場丈量土地之長、寬並訂立界址，二
    分土地交由被告全家耕種至今，現場有田埂、磚牆為憑（參
    卷78頁）。
  3.被告之父鄭老陣買下土地後，因當時農地不准分割，故土地
    繼續登記在鄭火山名下，嗣後鄭火山於59年7月22日持443-1
    號土地向台灣土地銀行借貸98,000元，67年11月17日又由鄭
    元南持同筆土地向台南市農會借貸300,000元，至78年7月4
    日鄭火山復持同筆土地向台南市農會借貸2,400,000元，使
    無法辦理系爭土地移轉登記手續（參卷82-86頁）
  (二)安順段443-1號土地於84年間因重測變更為原佃段154號，嗣
    鄭火山於89年5月將原佃段154號土地分割成154號與154一1
    號兩筆土地，並將154號土地過戶予庚○○，而154號土地即
    庚○○之父鄭元南自民國50年以來占用之位置，由此足以証
    明分割前原佃段154號土地確是鄭元南、鄭元祈、鄭火山三
    兄弟所有，且有約定分管之事實。鄭火山又於92年7月將分
    割後之154－l號土地分割為154－1號與154－2號兩筆土地，
    而154－2號土地是被告之父自民國58年向鄭元祈之長子鄭榮
    傑所購買並占用至今之位置，由此更足以証明分割前原佃段
    154號土地確是鄭元南、鄭元祈、鄭火山三兄弟共有，且分
    割後154－2號土地之位置原是鄭元祈分管占用，在民國58
    年已賣予被告之父，原告之父曾打算將154－2號土地過戶予
    被告，否則不會從154－1號土地再分割出154－2號土地。
  (三)鄭火山將154－2號土地過戶資料交給乙○○代書後，被告丁
    ○○前去找素昧平生之乙○○代書詢問過戶該地之贈與稅金
    額，而乙○○代書在一張紙條寫上贈與稅金額及過戶應備資
    料予不認識之被告丁○○，更可証明鄭火山原打算將154－
    2號土地贈與被告，但後來鄭火山及原告卻又因捨不得而反
    悔不過戶。
  (四)綜上所述，原佃段154號土地雖登記於鄭火山名下，但實際
    上為鄭元南、鄭元祈、鄭火山三兄弟共有，且各人依其持分
    已有占用的位置，鄭元祈占用之位置即是分割後之154－2號
    土地，鄭元祈生前將其持分給予長子鄭榮傑，故鄭元南、鄭
    榮傑與鄭火山間實有信託關係存在，即鄭元南、鄭榮傑將持
    分信託於鄭火山名下，鄭榮傑將其持分賣予被告之父後，即
    由被告之父與鄭火山發生信託關係，被告之父與鄭火山相繼
    去世後，被告即得依信託關係請求原告過戶154－2號土地，
    在未過戶前被告依信託關係亦得占用系爭154－2號土地，原
    告主張被告無權占有，而請求被告交還土地實非有理。
  (五)聲明：
    1.原告之訴駁回。
    2.訴訟費用由原告負擔。
    3.如受不利判決願供擔保請准免予假執行。
三、本件兩造之不爭執事項在於：
  (一)台南市○○區○○段443號土地為被告之祖父鄭和所有，重
    測後地號為原佃段155地號（卷28、29頁謄本）、443-1號土
    地於50年10月17日因繼承而登記為鄭火山所有，於84年7月3
    日因重測，地號變更為台南市○○區○○段154號（卷21－
    25 頁）。
  (二)系爭原佃段154號土地於89年5月5日分割為154號與154-1號
    兩筆土地，並仍登記為鄭火山所有。
  (三)系爭原佃段154號土地於89年7月11日以買賣為原因移轉登記
    予訴外人庚○○（卷30頁）。
  (四)系爭原佃段154-1號土地於92年7月18日分割為154- 1號與15
    4-2兩筆土地，並仍登記為鄭火山所有（卷33－34、56頁）
    ，至96年1月20日鄭火山過世，原告二人於96年5月17日辦理
    上開二筆土地之分割繼承登記完畢。
  (五)系爭154-2號土地現由被告占用耕作，土地上有土坵、雞舍
    、石塊、種植水果、作物及抽水幫浦等。
四、本件兩造爭執之事項在於：被告是否有占有使用系爭土地之
    合法權源？本件系爭154－2地號土地現為原告二人所共有，
    被告四人於系爭土地上耕作，原告主張被告係無權占用，被
    告則以前開情詞置辯。經查：
  (一)被告主張被告之父鄭老陣於58年向土地共有人鄭榮傑購買系
    爭土地，並非無權占有，鄭榮傑與原告之父鄭火山間有信託
    或借名登記之關係，無非係以系爭原佃段154號土地之分割
    移轉登記情形及被告提出之出賣證書為據。然按原佃段154
    地號重測前為安順段443－1地號，於50年10月17日即因繼承
    登記為鄭火山一人所有，並非被告抗辯者由鄭元南、鄭元祈
    、鄭火山三人共有，有重測前土地登記簿謄本可參（卷83頁
    ），又系爭154號土地雖經數次分割，而分割出154－1、154
    －2地號，然土地分割之原因眾多，自難僅憑154地號土地分
    割之事實，而推斷該分割係因鄭火山等三兄弟有信託或借名
    登記情事。又被告抗辯鄭火山將154地號贈與鄭元南之子庚
    ○○，並聲請訊問證人庚○○，然系爭154地號土地移轉予
    庚○○之登記原因記載買賣（卷87頁土地謄本），並非贈與
    或信託，另經本院數次通知被告陳報之證人庚○○地址，均
    因遷移不明，經大樓管理員代收後退回，有本院送達證書及
    退回信封在卷（卷145、207、208），則被告抗辯系爭154地
    號為因信託或借名登記，由鄭火山贈與庚○○等情，依被告
    於本院所為之舉證，尚無法證明。
  (二)被告另據出賣證書抗辯系爭154-2土地為被告之父向鄭元祈
    之子鄭榮傑所買受，惟為原告否認該證書之真正。按私文書
    應由舉證人證其真正，民事訴訟法第357條定有明文。被告
    抗辯該出賣證書由證人甲○○所承辦，經訊問證人甲○○，
    其結證稱：以前沒有看過該出賣證書正本，本件不是其所寫
    ，也不知道是誰寫的，不清楚為何有出賣證書，鄭火山的土
    地與其家族關係均不了解（卷132頁筆錄參照），是據證人
    甲○○之證詞，其並無承辦或代寫該出賣證書。又出賣證書
    上之土地標示為安順段443號，並非本件土地重測前之443－
    1 地號，又出賣證書最末立會人處之鄭元祈、鄭火山字跡相
    似，顯係出於同一人之手，亦無留存印章或手印，與一般書
    據作成由當事人自行簽名，無法簽名者，蓋印或蓋手印之情
    形，及民法第3條規定之文字使用準則不同，是被告依所舉
    證據，並無法證明該出賣證書為真正。
  (三)被告另抗辯鄭火山生前有同意將系爭土地移轉與被告等人，
    並舉證人乙○○及其所書立之有關贈與稅之字條為證，惟證
    人乙○○到庭結證稱鄭火山將八筆土地辦理贈與過戶，不是
    辦理繼承，154－2是要辦理過戶予原告二人，手續辦到中途
    被告丁○○來找證人，鄭火山並未交代要辦理過戶給被告等
    人，證人亦不清楚兩造間之情形如何（卷149－150頁筆錄參
    照）；而贈與稅之字條是證人乙○○所寫的，但可能是被告
    丁○○請證人查的，但後來證件沒有拿來，最後沒有辦，且
    資料是鄭火山要辦給他兒子的，和其他被告應該沒有關係，
    鄭火山根本未委託等語（卷129－131頁筆錄），是被告抗辯
    鄭火山生前同意贈與系爭土地予被告四人，亦同為無法證明
    。
五、綜上所述，被告抗辯其有占用權源，然被告所提之出賣證書
    係私文書，被告無法舉證證明其為真正，其所舉證人乙○○
    證述並未曾受鄭火山委託欲將系爭154－2地號土地辦理移轉
    登記給被告，其所舉證人庚○○則屢次通知未到，是被告抗
    辯並不可採。然被告現仍持續占有使用系爭土地，土地上東
    側土坵上種有果樹、雞寮、堆放雜物、中段種植蔥、蒜，另
    有抽水幫浦等，經本院現場勘驗明確，並有勘驗筆錄、附圖
    及現場照片可參（卷204－205頁、188－190頁），亦有台南
    市安南地政事務所土地複丈成果圖可佐，被告雖抗辯其自58
    年起即占有使用系爭土地，然被告無合法使用系爭土地之權
    源，已如前述，並不因占用時間之長短，而使無權使用者當
    然變為有使用土地之正當合法權利，是原告依民法第767條
    規定，請求被告將土地上如附圖所示之Ａ部分土坵及其上地
    上物、植栽移除，Ｃ、Ｄ部份之現有植栽移除、Ｅ部份之抽
    水幫浦拆除，將土地全部交還原告，自屬有據，應予准許。
六、本件判決之基礎已臻明確，兩造其餘之攻擊防禦方法及舉證
    ，核與判決無影響，毋庸一一論列，併此敘明。
七、兩造陳明願供擔保，請求宣告假執行，及免予假執行，經核
    均無不合，茲酌定相當之擔保金額（原告部分以土地公告現
    值之三分之一，被告部分以土地公告現值計算），准許之。
八、結論：本件原告之訴為有理由，依民事訴訟法第78條、第85
    條第1項前段、第390條第2項、第392條第2項、第3項，判決
    如主文。
中    華    民    國    97    年    4     月    30    日
                  民事第二庭    法    官  蔡孟珊
以上正本證明與原本無異。
如對本判決上訴，須於判決送達後20日內向本院提出上訴狀，並
依民事訴訟法第77條之16繳交上訴費用。
中    華    民    國    97    年    4     月    30    日
                                書 記 官  吳幸芳


司法院資訊處製作；財團法人民間司法改革基金會備份。
